【裁判字號】    94,訴,72
【裁判日期】    950407
【裁判案由】    損害賠償
【裁判全文】
臺灣高雄地方法院民事判決                94年度訴字第72號
原      告  戊○○○
            乙○○
            丙○○
共      同
訴訟代理人  陳嘉銘律師
被      告  甲○○
訴訟代理人  謝嘉順律師
被      告  丁○○○
當事人間損害賠償事件，本院於民國95年3月24日言詞辯論終結
，判決如下：
  主  文
被告應連帶給付原告及其他公同共有人甲○○、丁○○○新台幣
貳佰壹拾萬元，及自民國九十四年一月十五日起至清償日止，按
年息百分之五計算之利息。
訴訟費用由被告連帶負擔。
本判決於原告以新台幣柒拾萬元供擔保後，得假執行；但被告如
以新台幣貳佰壹拾萬元為原告預供擔保後，得免為假執行。
  事實及理由
一、原告主張：伊等為訴外人許登興之女，被告丁○○○、甲○
    ○則分別為許登興之配偶及長子，許登興生前在高雄市第三
    信用合作社三多分社（下稱三信合作社）開立帳號000-000-
    0000000-0 號定期存款之帳戶，存放定期存款新台幣（下同
    ）100 萬元，另在大眾商業銀行（下稱大眾銀行）存有本金
    分別為527,153 元、627,153 元之定期存款2 筆，其於88年
    3 月7 日，因巴金森氏症、高血壓及尿道感染、B 型肝炎帶
    原、頸椎退化等病症，至高雄醫學大學附設中和紀念醫院（
    下稱高醫醫院）神經科住院接受治療，詎被告2 人竟趁許登
    興於88年3 月8 日住院期間，未經許登興之同意，擅自持許
    登興所有之印章、存摺及定期存款存單，至三信合作社辦理
    上開100 萬元定期存款到期解約，將100 萬元先匯入許登興
    於該行之帳號000-000-0000000-0 號活期存款帳戶內，再於
    同日轉存入甲○○於該行之帳號000-000-0000000-0 號定期
    存款帳戶內；被告復於89年6 月26日，趁許登興罹患巴金森
    氏症意識不清之際，以同一手法，至大眾銀行擅自將許登興
    存放於該銀行之前揭2 筆定期存款中途解約，並於當日將解
    約所得本金共110 萬元存入甲○○之子許皓程於該銀行所設
    帳號000-00-000000-0 號之定期存款帳戶內，被告2 人前開
    共同不法盜領許登興定期存款之行為，侵害許登興之財產權
    ，其等就許登興上開合計210 萬元之損失，應負連帶賠償之
    責，惟許登興已於92年3 月22日死亡，其財產上之權利由全
    體繼承人共同繼承，而許登興之繼承人除伊等外，僅餘被告
    2 人，為此，爰依繼承及侵權行為之法律關係提起本訴，請
    求被告連帶賠償伊等及其他公同共有人即被告2 人前開210
    萬元之損失及法定遲延利息等語。並聲明求為判決除供擔保
    金額外，餘如主文所示。
二、被告則以：伊等固不否認於前開時地辦理訴外人許登興存放
    於三信合作社、大眾銀行之定期存款解約手續，並將解約之
    款項分別存入被告甲○○及其子許皓程帳戶內之事實，惟伊
    等係基於許登興之授意，陪同許登興一同至銀行辦理上開定
    期存款解約手續，並無盜領情事等語，資為抗辯。並聲明：
    (一)駁回原告之訴及假執行之聲請。(二)如受不利判決，願供擔
    保，請准宣告免為假執行。
三、兩造不爭執之事項及本件爭點：
  (一)兩造不爭執之事項
  1.原告 3人均為訴外人許登興之女，而被告丁○○○、甲○○
    分別為許登興之配偶及長子，許登興於92年3 月22日死亡後
    ，兩造均為合法之繼承人。
  2.許登興存放於三信合作社帳號000-000-0000000-0 號帳戶內
    之定期存款100萬元，於88年 3月8日到期後先轉入其本人之
    帳號000-000-0000000-0 號活期存款帳戶內，再於同日轉入
    被告甲○○於該行之帳號000-000-0000000-0 號定期存款帳
    戶內。
  3.許登興存放於大眾銀行本金分別為527,153 元、627,153 元
    之定期存款2 筆，於89年6 月26日辦理中途解約，解約後所
    得款項共110 萬元，於當日存入許皓程於該銀行開設之帳號
    000-00-000000-0 定期存款帳戶內。
  (二)本件爭點
  1.被告有無於88年3月8日盜領許登興存放於三信合作社之定期
    存款100萬元？
  2.被告有無於89年6 月26日盜領許登興存放於大眾銀行之定期
    存款共110 萬元？
四、被告有無於88年3月8日盜領許登興存放於三信合作社之定期
    存款100萬元？
  (一)原告主張被告盜領訴外人許登興存放於三信合作社之定期存
    款等語，惟為被告所否認，辯稱係許登興自行與其等至銀行
    辦理云云。經查，許登興於87年間患有巴金森氏症，於88年
    3 月7 日起至同年月19日止，因巴金森氏症、高血壓及尿道
    感染、B 型肝炎帶原、頸椎退化等病症，至高醫醫院神經科
    住院治療，於住院期間並無請假記錄之事實，有該院診字第
    31 號 診斷證明書、診字第940622100 號診斷證明書、94年
    9 月27日高醫附祕字第0940002829號函存卷可憑（本院卷(一)
    第39 頁 、卷(二)第58、60頁），可見許登興於上開辦理定存
    解約之日即88年3 月8 日，係因病在高醫醫院住院接受治療
    ，期間並無請假出院之情事。再者，經本院調取許登興於高
    醫醫院就醫之護理記錄，其上載明許登興於88年3 月8 日上
    午3 時許有潛在性皮膚完整受損之情形，於同日上午1 、3
    、5 、7 時許經護士移動體位，同日上午9 時許經觀察導尿
    管引流順暢，上午11時許有高危險性感染之情況，需再留置
    導尿，同日下午5 、7 、9 、11時許仍繼續導尿，有該院護
    理記錄一份足稽（本院卷(二)第94頁），足認許登興於當天病
    情十分嚴重，並經院方留置導尿，殊無可能於當日出院與被
    告2 人同至三信合作社辦理定存解約之相關手續。
  (二)雖被告甲○○另稱：訴外人許登興於88年3 月7 日住院，同
    年月8 日上午11時檢查後，狀況穩定，我就帶許登興回家，
    回家後拿存摺及資料到三信合作社辦理定期存款解約手續，
    辦理完再於同日下午帶他回醫院云云（本院卷(二)第52、126
    頁），然經本院函詢高醫醫院，許登興於該日是否能在未經
    護理人員協助下離院並於同日返院，該院函覆以：「許君（
    即許登興）於88年3 月7 日下午7 時35分由急診進入神經內
    科加護病房，直至88年3 月9 日上午轉出至神經內科一般病
    房，許君於88年3 月8 日上午11時至同年月下午5 時在加護
    病房內，無法離開病房」等語，有該院94年12月2 日高醫附
    祕字第0940003625號函存卷供參（本院卷(二)第173 頁），由
    是益徵許登興於88年3 月8 日整天在加護病房嚴密治療中，
    根本無法離開醫院，被告所稱許登興有共同至三信合作社辦
    理定存解約乙情，顯與事實不符，不可採信。再者，衡諸常
    情判斷，許登興於斯時有高危險性感染之情形，病況嚴重，
    於此生死交關之際，應無餘暇顧及其存放於三信合作社之10
    0 萬元定期存款到期應否提領之事，本件應係被告2 人未經
    許登興之同意，逕行至三信合作社辦理定存到期解約及轉存
    手續，並將款項匯入甲○○帳戶內挪為己用，方屬實情。
五、被告有無於89年6 月26日盜領許登興存放於大眾銀行之定期
    存款共110 萬元？
  (一)原告主張被告2 人盜領訴外人許登興存放於大眾銀行之款項
    等語，被告則以許登興係為提供許皓程赴美留學所需費用，
    方於89年6 月26日與被告一同至大眾銀行辦理定期存款中途
    解約手續等語置辯。查許登興於87年間起即罹有巴金森氏症
    ，業如前述，該疾病為一種持續性破壞腦組織中負責協調動
    作的多胺神經系統疾病，早期者的症狀為在休息狀態的手或
    腳上出現規則性的顫抖，隨著病齡的增加，病人變得動作遲
    緩、呆滯，身軀似手像被縛綁般地難以變換動作或姿勢，尤
    其難以由坐姿換成立狀外，其它非運動性症狀也會次第出現
    ，這些症狀包括過度出汗、其它自律神經系統障礙以及鬱抑
    等，晚期病人會出現癡呆症等精神病症狀，大部分巴金森氏
    症隨著病齡增加而逐漸惡化，發病5 至10年後常會造成無法
    正常行動，此有林口長庚醫院神經外科中心學術文件1 份存
    卷可稽（本院卷(二)第11頁）；又許登興於88年3 月19日自高
    醫醫院出院時，可自行行走，但需家屬陪伴，其於89年6 月
    間在神經內科門診追蹤拿藥，病情穩定，但無法確定意識是
    否清楚，或是是否可以自行行走，其於91年11月間經鑑定為
    重度痴呆，完全依賴他人養護，有該院94年12月26日高醫附
    祕字第0940003884號存卷足參（本院卷(二)第187 頁），可見
    許登興自87年間經診斷罹患巴金森氏症後，其神經系統出現
    障礙，病況隨著病齡增加呈現逐漸惡化之情況，直至91年11
    月間經鑑定為重度痴呆，則依上情判斷，許登興於89年6 月
    間之病況，應較88年間之情況為差，且神經系統及自主意識
    亦受有相當程度之影響，其是否能如被告所述於89年6 月26
    日至大眾銀行辦理定存提前解約，已有疑問。
  (二)次以，關於當日辦理定期存款中途解約之經過，被告甲○○
    於本院93年度重家訴字第6 號家事事件中陳述：89年6 月26
    日是我開車到父母家，載訴外人許登興及被告丁○○○共同
    到大眾銀行，因丁○○○不識字且許登興寫字慢，他們將印
    章及存摺交給我，由我填妥解約單後，將印章及存摺交給銀
    行行員在解約單上蓋章等語（本院卷(一)第45頁），此與丁○
    ○○證述：89年6 月當天是我與許登興及甲○○一起走路到
    大眾銀行，因銀行離我們住家很近，存摺及印章是許登興拿
    去的，到銀行後由許登興填解約單，並在其上蓋章，當時辦
    理解約是許登興1 人辦理，我與甲○○在外面坐等他辦好等
    情（本院卷(一)第48頁），兩者陳述出入甚大，苟被告2 人確
    有陪同許登興至大眾銀行辦理提前解約，其等所述應不致如
    此大相逕庭，是以許登興對該次2 筆定期存款中途解約乙事
    應不知情，被告2 人係擅自至大眾銀行辦理定期存款提前解
    約，並於當日將解約所得本金共110 萬元存入甲○○之子許
    皓程之帳戶內予以盜用甚明。至被告另以許登興曾於89年9
    月1 日至法院公證處辦理房屋出租公證事宜為由，辯稱許登
    興於89年間之精神狀態正常云云，惟查上開房屋租賃公證書
    上許登興之簽名並非由其本人為之，而係由被告甲○○之妻
    代簽，此經甲○○於上開家事事件審理中陳述明確（本院卷
    (二)第17頁），可見當時許登興並無親自簽名之能力，其精神
    狀態顯然不佳，且退步言之，即便許登興確有於89年9 月1
    日至法院公證處辦理公證事宜，亦無從據此推論其有於同年
    6 月26日至大眾銀行辦理定期存款提前解約之手續，故被告
    此部分之辯解亦無足取。
六、按因故意或過失，不法侵害他人之權利者，負損害賠償責任
    ；又數人共同不法侵害他人之權利者，連帶負損害賠償責任
    ，民法第184條第1項前段、第185條第1項分別定有明文。次
    按繼承人自繼承開始時，除本法另有規定外，承受被繼承人
    財產上之一切權利、義務；再繼承人有數人時，在分割遺產
    前，各繼承人對於遺產全部為公同共有，民法第1148條前段
    、第1151條亦規定甚詳。本件被告未經訴外人許登興之同意
    ，共同不法盜領許登興存放於三多分行及大眾銀行之定期存
    款各100 萬元、110 萬元，並將該款項挪為己用，顯足以侵
    害許登興之財產權，其等就許登興上開合計210 萬元之損失
    ，應負連帶賠償之責，惟許登興已於92年3 月22日死亡，其
    對被告得行使之共同侵權行為損害賠償請求權，自應由其全
    體繼承人即原告與被告共同繼承，從而原告依繼承及侵權行
    為之法律關係，請求被告連帶給付原告及其他公同共有人即
    被告2 人210 萬元，及自起訴狀繕本送達翌日即94年1 月15
    日起至清償日止，按年息5%計算之利息，為有理由，應予准
    許。
七、兩造分別陳明願供擔保，請准宣告假執行及免為假執行，經
    核均無不合，爰分別酌定相當擔保金額准許之。
八、結論：本件原告之訴為有理由，依民事訴訟法第85條第2項
    ，第390 條第2 項、第392 條第2 項，判決如主文。
中    華    民    國    95    年    4     月    7     日
                  民事第一庭  審判長法  官  甯馨
                                    法  官  曾鴻文
                                    法  官  莊珮君
正本係照原本作成。
如不服本判決，應於送達後20日內，向本院提出上訴狀並表明上
訴理由，如於本判決宣示後送達前提起上訴者，應於判決送達後
10日內補提上訴理由書（須附繕本）。
中    華    民    國    95    年    4     月    7     日
                                    書記官  何明昌


司法院資訊處製作；財團法人民間司法改革基金會備份。
